ACORDAO-COMPLETO-2516751

ACÓRDÃO 855/2022 ATA 5/2022 - SEGUNDA CÂMARA

VISTOS, relatados e discutidos estes autos de pedido de reexame interposto por Maria Leticia Silva Pereira (XXX.626.555-XX) , servidora aposentada do Tribunal Regional Federal da 1ª Região, contra o Acórdão 5900/2021-TCU-Segunda Câmara (peça 10) , relator o Ministro Bruno Dantas, que julgou ilegal o ato de aposentadoria da recorrentes e negou-lhe registro, em razão do percebimento indevido da vantagem de "quintos" decorrentes do exercício de função de oficial de justiça avaliador (FC-05) , inerente às atribuições do cargo efetivo, em desacordo com a legislação de regência;
ACORDAM os Ministros do Tribunal de Contas da União, reunidos em Sessão da Segunda Câmara, ante as razões expostas pelo Relator, em: 
9.1. com fundamento no art. 48 da Lei nº 8.443/1992 e nos arts. 285, caput, e 286, parágrafo único do RI/TCU, conhecer do recurso de pedido de reexame interposto por Maria Leticia Silva Pereira (XXX.626.555-XX) , para, no mérito, negar-lhe provimento;
9.2. dar conhecimento deste acórdão, encaminhando a respectiva cópia, ao TRF 1ª Região, e à recorrente, informando-a de que a presente deliberação, acompanhada do Relatório e do Voto que a fundamenta, está disponível para a consulta no endereço virtual https://www.tcu.gov.br/acordaos.

Pedido de reexame interposto pela Sra. Maria Leticia Silva Pereira (peças 18-36), contra o Acórdão 5.900/2021TCU2ª Câmara (peça 10), que teve como relator o Ministro Bruno Dantas.

Segunda Câmara

Tribunal Regional Federal da 1ª Região.

3. Interessados/Responsáveis/Recorrentes:
3.1. Interessados: Francisca Zelma Lima Cavalcante (XXX.833.863-XX); Maria Leticia Silva Pereira (XXX.626.555-XX); Maria Leticia Silva Pereira (XXX.626.555-XX); Terezinha Ribeiro Bastos (XXX.280.201-XX).
3.2. Recorrente: Maria Leticia Silva Pereira (XXX.626.555-XX).

13.1. Ministros presentes: Augusto Nardes (na Presidência), Aroldo Cedraz e Antonio Anastasia (Relator).
13.2. Ministros-Substitutos presentes: Marcos Bemquerer Costa e André Luís de Carvalho.

ANTONIO ANASTASIA

Ministro Bruno Dantas.

Trata-se de pedido de reexame interposto por Maria Leticia Silva Pereira, servidora aposentada do Tribunal Regional Federal da 1ª Região, contra o Acórdão 5900/2021-TCU-Segunda Câmara (peça 10) , relator o Ministro Bruno Datas.
2.	Transcrevo a seguir, com ajustes de forma, nos termos do art. 1º, § 3º, inciso I, da Lei nº 8.443/92, a instrução lavrada no âmbito da Secretaria de Recursos (peça 67) , cuja proposta de encaminhamento foi endossada pelo diretor da subunidade (peça 68) e pelo Ministério Público junto ao TCU (peça 69) , na pessoa do Procurador Rodrigo Medeiros de Lima.
"INTRODUÇÃO 
1.	Trata-se de pedido de reexame interposto pela Sra. Maria Leticia Silva Pereira (peças 1836) , contra o Acórdão 5900/2021-TCU-Segunda Câmara (peça 10) , que teve como relator o Excelentíssimo Senhor Ministro Bruno Dantas. 
1.1. 	A deliberação recorrida apresenta o seguinte teor: 
VISTOS, relatados e discutidos estes autos em que se apreciam aposentadorias instituídas no âmbito do Tribunal Regional Federal da 1ª Região, 
ACORDAM os Ministros do Tribunal de Contas da União, reunidos em sessão da Segunda Câmara, diante das razões expostas pelo Relator, e com fundamento no art. 71, incisos III e IX, da Constituição Federal de 1988, c/c os arts. 1º, inciso V, 39, inciso II, e 45 da Lei 8.443/1992, e ainda com o art. 260, § 1º, 261, caput e § 1º, e 262, caput e § 2º, do Regimento Interno do TCU, em: 
9.1.	considerar ilegais as aposentadorias de Francisca Zelma Lima Cavalcante, Maria Leticia Silva Pereira e Terezinha Ribeiro Bastos, negando o registro aos atos correspondentes; 
9.2.	dispensar o ressarcimento das quantias indevidamente recebidas de boa-fé (enunciado 106 da súmula da jurisprudência predominante do TCU) ; 
9.3.	determinar ao Tribunal Regional Federal da 1ª Região que: 
9.3.1. no prazo de 15 (quinze) dias, faça cessar os pagamentos decorrentes dos atos ora considerados ilegais, sob pena de responsabilidade solidária da autoridade administrativa omissa, até a emissão de novos atos livres das irregularidades apuradas, a serem submetidos à apreciação do TCU no prazo de 30 (trinta) dias; 
9.3.2. no prazo de 15 (quinze) dias, dê ciência do inteiro teor desta deliberação às interessadas, esclarecendo-lhes que o efeito suspensivo proveniente da interposição de recurso não as exime da devolução dos valores percebidos indevidamente após a notificação sobre o presente acórdão, em caso de não provimento do recurso porventura impetrado; 
9.3.3. no prazo de 30 (trinta) dias, informe ao TCU as medidas adotadas, sem prejuízo de encaminhar comprovante sobre a data em que as interessadas tomaram conhecimento do contido no item anterior; 
9.4. dar ciência deste acórdão ao Tribunal Regional Federal da 1ª Região (grifos acrescidos) . 
HISTÓRICO  
2.	A ex-servidora Maria Letícia Silva Pereira ocupou em atividade o cargo de Analista Judiciário, especialidade Execução de Mandatos (Oficial de Justiça Avaliador) e, em seu ato de aposentadoria, consta a incorporação de quintos de FC-5, função exercida pela interessados no TRF da 1ª Região, exclusivamente na atribuição de execução de mandatos. No referido ato, consta, também dos proventos, a Gratificação de Atividade Externa, criada pela Lei 11.416/2006, exclusivamente para os Analistas Judiciários da especialidade Execução de Mandatos. Assim, há ilegalidade, em razão de se ter identificado que a interessada percebe a gratificação de atividade externa, cumulada com vantagem decorrente da incorporação de quintos, pelo exercício de função inerente às atribuições do cargo efetivo. 
2.1.	Verifica-se, na linha do que restou decidido no Acórdão 2784/2016-TCU-Plenário, cujo voto condutor foi relatado pelo Exmo. Ministro Benjamin Zymler, que a FC-5 exercida pela exservidora não possuía natureza de função de confiança, pois era paga a todos os ocupantes do cargo efetivo de Analista Judiciário, especialidade Oficial de Justiça Avaliador.  
2.2.	Assim, a "investidura" na função não dependia de escolha da autoridade, ou seja, não dependia do quesito confiança, inerente a todos os ocupantes de função comissionada. Destarte, a despeito do nomen iuris, claro está que se tratava de verdadeira gratificação paga em razão do exercício das atribuições típicas do cargo (execução de mandatos) . 
2.3.	O fato, portanto, é que essa vantagem não possui natureza de função (pois era paga indistintamente a todos os Oficiais de Justiça no TRF da 1ª Região) e, assim, não teria o condão de gerar a incorporação de quintos. 
ADMISSIBILIDADE 
3. Reitera-se o exame de admissibilidade realizado pelo Sar/Serur (peça 37) , que opinou pelo conhecimento do recurso, nos termos do artigo 48 da Lei 8.443/1992, c/c os artigos 285 e 286, parágrafo único, do RI/TCU, suspendendo-se os efeitos dos subitens 9.1, 9.3 e 9.3.1 do Acórdão 5900/2021-TCU-Segunda Câmara, em relação à recorrente. O Excelentíssimo Senhor Ministro Raimundo Carreiro, mediante despacho de peça 41, concordou com esta unidade técnica.  
EXAME DE MÉRITO 
4.              Delimitação 
Constitui objeto do presente recurso definir se: 
a)	a função de execução de mandados tem natureza jurídica de função de confiança; 
b)	é legal a acumulação de quintos com a GAE; 
c)	houve violação ao princípio da irredutibilidade de vencimentos; 
d)	é pertinente a modulação dos efeitos do acórdão ora recorrido. 
5.	Da função de execução de mandados 
5.1.  A recorrente aduz que a função de execução de mandados tem natureza jurídica de função de confiança, com base nos seguintes argumentos: 
5.2. A função "executante de mandados" era uma função de confiança que foi criada pelo artigo 2º, do Ato Regulamentar 641/87, do Conselho da Justiça Federal (CJF) , em consonância com o Ato 288, de 1974, do CJF, que dispôs sobre a constituição e estruturação do Grupo-Atividade de Apoio Judiciário do Quadro Permanente das Secretarias da Justiça Federal de 1ª Instância. 
5.3. No caso específico, tem-se que a função de executante de mandados era exercida exclusivamente pelo servidor ocupante do cargo efetivo de Oficial de Justiça Avaliador, não havendo que se confundir "exclusivamente" com "indistintamente".  
5.4. Demais disso, esclarece que possui apenas 3/5 (três quintos) de FC-05, oriundos do exercício de função de Executante de Mandados, apesar de sempre ter exercido o cargo de Oficial de Justiça Avaliador, porque a Requerente exerceu também a função de Supervisora, tendo obtido 2/5 (dois quintos) de incorporação de FC-05 antes do advento da Lei 9.624/1998, oriundos do exercício de função de Supervisora de Seção, conforme pode ser comprovado pela CERTIDÃO-SJBA-SECAP, de 05/03/2020, em anexo (peça 22, p. 1) . 
Análise: 
5.5. 	Assim dispôs o Ato Regulamentar 641/87, do Conselho da Justiça Federal (CJF) : 
"Art. 3º As designações para as funções a que se referem os artigos 1º e 2º far-se-ão por atos do Diretor do Foro da respectiva Seção Judiciária, após a indicação do Juiz Federal a que estiverem subordinados os servidores, observando-se os seguintes critérios: 
 (...) 
V - as funções de Executantes de Mandados são exclusivas dos Oficiais de Justiça Avaliadores no efetivo exercício das atribuições inerentes e próprias do cargo" (grifos acrescidos) . 
5.6. A recorrente aduz que o termo "exclusivas" não permite inferir que as funções de Executantes de Mandados fossem conferidas "indistintamente" a todos os oficiais de justiça.  
5.7. Para o deslinde da presente questão, é de mister perquirir se a função de executante de mandado tem, em seu exercício, atribuições que ensejem a fidúcia de uma autoridade superior. 
5.8. 	Sobre o tema, vem à balha o disposto no art. 4º, § 1º, da Lei 11.416/2006, com a redação dada pela Lei 12.774/2012: 
§ 1º Os ocupantes do cargo de Analista Judiciário - área judiciária cujas atribuições estejam relacionadas com a execução de mandados e atos processuais de natureza externa, na forma estabelecida pela legislação processual civil, penal, trabalhista e demais leis especiais, serão enquadrados na especialidade de Oficial de Justiça Avaliador Federal. (Redação dada pela Lei nº 12.774, de 2012) 
5.9. Assim, é de clareza solar que a atividade de execução de mandados e atos processuais de natureza externa não têm, em sua essência, a necessidade de um plus, de uma fidúcia de uma autoridade superior, eis que, nos termos do dispositivo supra, os titulares do cargo efetivo de analista judiciário poderiam ser enquadrados na especialidade de Oficial de Justiça Avaliador Federal, desde que tivessem atribuições relacionadas com tal atividade. 
5.10. 	De outro giro, traz-se à colação a doutrina de Carlos Maximiliano: 
Consideram-se excepcionais as disposições que asseguram privilégio, palavra este de significados vários no terreno jurídico. Abrange: a) o direito exclusivo de explorar serviço de utilidade pública, isto é, o fornecimento de água, luz, transporte fluvial ou urbano, etc.; b) o gozo e a exploração de propriedades e riquezas do Estado; franquias, benefícios e outras vantagens especiais concedidas a indivíduos ou corporações; c) preferências e primazias asseguradas, quer a credores, quer a possuidores de boa fé, autores de benfeitorias e outros, pelo Código Civil, Lei das Falências e diversas mais.  
Nos dois primeiros casos, a e b, em que o poder público é o outorgante, a exegese, embora estrita, não pode ser de tal modo limitadora que torne a concessão inoperativa, ou a obra irrealizável. Entretanto, o monopólio deve ser plenamente provado, não se presume; e nos casos duvidosos, quando aplicados os processos de Hermenêutica, a verdade não ressalta nítida, interpreta-se o instrumento de outorga oficial contra o beneficiado e a favor do Governo e do público. 
 (...) 
Parece oportuna a generalização da regra exposta acerca de determinadas espécies de preceitos, esclarecer como se entende e aplica uma norma excepcional. É de Direito estrito; reduz-se à hipótese expressa: na dúvida, segue-se a regra geral. Eis porque se diz que a exceção confirma a regra nos casos não excetuados (grifos acrescidos)  (in Hermenêutica e aplicação do direito. 15ª Ed., Rio de Janeiro: Forense, 1995, p. 232 e 234) . 
5.11. Posta assim a questão, entende-se que as disposições que assegurem a incorporação de quintos são disposições excepcionais. Daí que, em havendo dúvida sobre a natureza jurídica de determinada função (se de confiança ou não) , deve-se interpretar contra o beneficiado, e, por via de consequência, entende-se que a função de "executante de mandados" não é uma função de confiança. 
5.12. Nesse sentir, entende-se que as funções de Executantes de Mandados são indistintamente atribuídas aos Oficiais de Justiça Avaliadores no efetivo exercício das atribuições inerentes e próprias do cargo. 
5.13. Nessa toada, não se pode relegar ao oblívio as considerações do Excelentíssimo Senhor Ministro Benjamin Zymler, por ocasião da apreciação do TC Processo 046.575/2020-0 (Acórdão 1738/2021-TCU-Primeira Câmara) : 
10.	No tocante ao sr. (...) , tem-se que o interessado era ocupante do cargo de analista judiciário, especialidade oficial de justiça avaliador, no qual incorporou "quintos" da Função Comissionada de Execução de Mandados (FC-5) . Tais "quintos", a partir de 1994, integraram a base de cálculo da média das remunerações de contribuição do inativo, aposentado compulsoriamente, por idade, em 2009.  
11.	Ocorre que a vantagem, desde sua origem, sempre foi inerente ao cargo efetivo do servidor, não podendo, exatamente por isso, dar ensejo à "incorporação" de "quintos". Eis o dispositivo que a instituiu: 
	Ato Regulamentar 641/1987, do Conselho da Justiça Federal 
"Art. 3º As designações para as funções a que se referem os artigos 1º e 2º far-se-ão por atos do Diretor do Foro da respectiva Seção Judiciária, após a indicação do Juiz Federal a que estiverem subordinados os servidores, observando-se os seguintes critérios: 
............................................................................................................................................ 
V - as funções de Executantes de Mandados são exclusivas dos Oficiais de Justiça Avaliadores no efetivo exercício das atribuições inerentes e próprias do cargo". 
12. Sobre a matéria, o Plenário desta Corte, por meio do Acórdão 2.784/2016, de minha relatoria, esposou o seguinte entendimento: 
"5. (...) verifico que consta dos atos daqueles que se inativaram no cargo de Analista Judiciário, especialidade Oficial de Justiça Avaliador, o pagamento da vantagem dos quintos, decorrentes da função comissionada FC-5, que teve origem na Gratificação de Representação de Gabinete instituída por meio de normativos internos. 
6.	Ocorre que tanto a GRG quanto a FC-5 não possuía natureza de função de confiança, pois era paga a todos os ocupantes do cargo efetivo de Analista Judiciário, especialidade Oficial de Justiça Avaliador. Logo, a 'investidura' na função não dependia de escolha da autoridade, do quesito confiança, inerente a todos os ocupantes de função comissionada. Tampouco poderiam seus ocupantes ser demitidos ad nutum. Assim, a despeito do nomen iuris, claro está que se tratava de verdadeira gratificação paga em razão do exercício das atribuições típicas do cargo (execução de mandados) e criada por normativos internos do TRF da 2ª Região.  
7.	Posteriormente, quando do advento da Lei 9.421/1996, a GRG paga aos Oficiais de Justiça foi transformada em FC-5.  
8.	Embora a própria criação dessa gratificação, por meio de ato administrativo, pudesse ser examinada sob o aspecto da legalidade, o fato é que essa vantagem não possui natureza de função (pois paga indistintamente a todos os Oficiais de Justiça) e, portanto, não teria o condão de gerar a incorporação de quintos.  
9.	Nessa linha, cumpre mencionar o Acórdão 1473/2009-TCU-Segunda Câmara (relator Ministro José Jorge) , no qual se considerou ilegal o pagamento de gratificação de representação oriunda de 'função' atribuída a Consultor Legislativo do Senado. O relator acolheu o entendimento do então titular da Sefip, assim vazado:  
'À luz dessas definições, parece-nos fora de dúvida que a gratificação de representação paga aos Consultores Legislativos - a exemplo do que já se verificava, a despeito de sua designação oficial, com a anterior 'função comissionada' que lhe deu origem - não se confunde com as funções de confiança, as funções gratificadas ou, muito menos, com os cargos em comissão. 
De fato, a gratificação de representação não se encontra associada ao desempenho de encargos especiais atribuídos a apenas uma parte dos Consultores; também não depende da relação de confiança entre o beneficiário e a autoridade responsável pela nomeação; não é transitória e nem pode ser suprimida discricionariamente da remuneração dos servidores. Antes, a gratificação de representação tipifica uma vantagem inerente ao cargo efetivo de Consultor Legislativo, de sorte que o requisito essencial para sua percepção é precisamente a investidura no cargo. 
............................................................................................................................................ 
De outra parte, como corolário, não é demais salientar que, tratando-se de vantagem própria do cargo efetivo, a gratificação de representação, assim como a função comissionada que a precedeu, em hipótese alguma poderia dar ensejo à incorporação de quintos. 
Com efeito, afora o quanto estabelecido no art. 50 da Lei nº 8.112/90, tem-se que o instituto da incorporação de funções, enquanto existente, tinha por objetivo precípuo proporcionar estabilidade financeira àqueles servidores que, investidos por longo período em funções comissionadas, viam-se permanentemente sujeitos a drástica redução no padrão de seus vencimentos, em face do caráter transitório dessas funções, o que poderia, inclusive, comprometer sua independência e exação no exercício de suas atribuições. Tal, como visto, jamais foi o caso da gratificação de representação ou da função comissionada conferida aos Consultores Legislativos, que, por constituir vantagem intrinsecamente vinculada ao cargo efetivo, sempre teve, por definição, caráter permanente.' 
10. Ademais, não se deve olvidar que o art. 16 da Lei 11.416/2006, que instituiu a Gratificação de Atividade Externa (GAE) , devida exclusivamente ao Oficial de Justiça Avaliador, vedou a percepção dessa gratificação para os servidores designados para o exercício de função comissionada e para os ocupantes de cargo em comissão: 
'Art. 16.  Fica instituída a Gratificação de Atividade Externa - GAE, devida exclusivamente aos ocupantes do cargo de Analista Judiciário referidos no § 1o do art. 4o desta Lei. 
§ 1º A gratificação de que trata este artigo corresponde a 35% (trinta e cinco por cento) do vencimento básico do servidor. 
§ 2º É vedada a percepção da gratificação prevista neste artigo pelo servidor designado para o exercício de função comissionada ou nomeado para cargo em comissão.' (grifei) 
11.	Ora, se a GAE não é devida ao servidor ativo que exerce função ou cargo em comissão, não é possível concedê-la ao inativo que se aposenta com as vantagens previstas no do art. 193 da Lei 8.112/1990, sob pena de conferir tratamento mais vantajoso ao inativo que ao ativo. Ou bem o inativo carreia para sua aposentadoria as vantagens inerentes ao cargo comissionado ou percebe a gratificação criada para remunerar o Oficial de Justiça pelo desempenho exclusivo das atribuições típicas de seu cargo.  
12.	Nesse ponto, deve-se registrar que os atos de alteração de fundamento legal emitidos pelo TRF da 2ª Região excluíram, de forma acertada, a parcela 'opção' para tornar viável o pagamento da GAE (vide, por exemplo, ato de peça 5) . 
13.	Quando, porém, se verifica que a função de confiança exercida na atividade era, de fato, gratificação inerente ao cargo efetivo ocupado pelo servidor, o pagamento de 'quintos', além de carecer de sustentação legal, constitui verdadeiro bis in idem, pois cria situação na qual se remunera duplamente o servidor sob o mesmo fundamento: exercício das atribuições de Oficial de Justiça. Diversa é a conclusão quando se verifica que os 'quintos' tiveram origem no exercício de outras funções, não relacionadas às atribuições de Oficial de Justiça. Nessa situação, constitui vantagem paga a qualquer ocupante de cargo efetivo que tenha exercido no passado, no prazo estipulado em lei, cargo comissionado/função de confiança. 
14.	De igual forma, não se pode admitir o pagamento da parcela 'opção', seja ela decorrente ou não da FC-5 atribuída aos Oficiais de Justiça, ao inativo que percebe a GAE, em razão da vedação expressa contida no § 2º do art. 16 da Lei 11.416/2006, ainda que a mencionada parcela tenha origem em outra função de confiança e decorra da exata aplicação do art. 193 da Lei 8.112/1990.  
15.	Do contrário, estar-se-ia conferindo tratamento mais vantajoso ao servidor inativo que ao ativo, o que não parece razoável, por contrariar o objetivo do § 2º do art. 16 da Lei 11.416/2006, que consiste não apenas em remunerar o Oficial de Justiça pelo desempenho de suas atribuições, senão também estimulá-lo a se manter na atividade para a qual foi admitido. 
16.	Sendo assim, até mesmo o servidor que tenha a seu favor ato de aposentadoria já registrado há mais de cinco anos, do qual constou a incorporação de 'quintos' e/ou o pagamento da 'opção', perde o direito a essas parcelas se optar por receber a GAE." 
5.14. Destarte, considerando que os 3/5 de FC 5 constantes dos proventos da recorrente são decorrentes do exercício da atribuição de executante de mandados (vide peça 22) , é de se propor a mantença da ilegalidade do ato de aposentadoria da interessada 
5.15. 	Nessa ordem de ideias, opina-se pela rejeição dos argumentos da recorrente. 
6.	Da Cumulação da VPNI (quintos de FC-5) com a GAE 
6.1. A recorrente defende a cumulação de quintos de FC-5 com a GAE, com base nos seguintes argumentos: 
6.2. A norma inscrita no parágrafo 2º, artigo 16, da Lei 11.416/2006 não veda a percepção conjunta da GAE com vantagens pessoais de caráter permanente, acrescidas ao vencimento do cargo efetivo ou acrescidas ao provento, que sejam oriundas do exercício de função comissionada de Executante de Mandados, vez que GAE e VPNI têm natureza jurídica distintas e foram estabelecidas por normas de vigência diferenciadas. 
Análise: 
6.3. É despicienda a análise da presente questão, uma vez que foram apresentados argumentos robustos no sentido da impossibilidade da incorporação de quintos de FC-5, inerentes à atribuição de execução de mandados, pela recorrente. 
7.	Da irredutibilidade dos vencimentos 
7.1. A recorrente aduz que teria havido violação ao princípio da irredutibilidade de vencimentos, com base no seguinte argumento: 
7.2. O inciso XV do art. 37 da Constituição da República dispõe sobre o direito de irredutibilidade dos vencimentos dos servidores públicos. 
Análise: 
7.3. No que tange ao argumento da violação ao princípio da irredutibilidade dos proventos, destaca-se que, de acordo com o e. STF, não há óbice à redução de proventos caso alguma parcela/vantagem esteja sendo paga ao arrepio da lei, nos termos do entendimento proferido no âmbito do MS 25.552, de relatoria da Ministra Cármen Lúcia, verbis:  
EMENTA: MANDADO DE SEGURANÇA. ATO DO TRIBUNAL DE CONTAS DA UNIÃO. APOSENTADORIA DE MAGISTRADO. [...]. DECADÊNCIA ADMINISTRATIVA E OFENSA AO PRINCÍPIO 	DA 	IRREDUTIBILIDADE 	DE 	SALÁRIOS 	NÃO CONFIGURADAS. [...]3. O Supremo Tribunal Federal pacificou entendimento de que, sendo a aposentadoria ato complexo, que só se aperfeiçoa com o registro no Tribunal de Contas da União, o prazo decadencial da Lei n. 9.784/99 tem início a partir de sua publicação. Aposentadoria do Impetrante não registrada: inocorrência da decadência administrativa. 4. A redução de proventos de aposentadoria, quando concedida em desacordo com a lei, não ofende o princípio da irredutibilidade de vencimentos. Precedentes. 5. Segurança denegada (grifos acrescidos) . 
7.4. 	Nesse sentir, não há como se acolher o argumento da recorrente. 
8.	Da modulação dos efeitos 
8.1. A recorrente aduz que, em respeito à segurança jurídica, o Eg. STF modulou os efeitos da decisão do RE 638.115 (Tema 395) , para resguardar as decisões administrativas já consolidadas e o pagamento da vantagem até que haja sua incorporação por reajustes futuros e ressalvar os pagamentos anteriores, decorrentes de decisão administrativa, o que se justifica ainda mais no caso dos autos, em que a parcela é paga à servidora há quase 22 (vinte e dois) anos. 
8.2. Por isso, em caráter sucessivo, caso não seja acolhida a tese anterior, requer que seja aplicada a modulação de efeitos determinada pelo STF, para garantir a percepção da vantagem até que seu montante seja incorporado por reajustes remuneratórios posteriores. 
Análise: 
8.3. Não se tem notícia de que a questão da incorporação irregular de quintos de função - esta paga indistintamente a todos os ocupantes do cargo de analista judiciário, especialidade oficial de justiça avaliador federal -, tenha sido controvertida neste Tribunal, a ponto de justificar uma modulação dos efeitos do acórdão ora recorrido, tal como ocorreu com os quintos decorrentes do exercício de funções comissionadas, no período compreendido entre 8/4/1998 e 4/9/2001. 
8.4. Demais disso, o mérito deste processo não diz respeito ao que foi decidido no RE 638.115 (Tema 395) , pelo Pretório Excelso. 
8.5. 	Nesse sentir, opina-se pela rejeição dos argumentos apresentados pela recorrente. 
CONCLUSÃO 
9.	Da análise de mérito, conclui-se que: 
a)	a atribuição de execução de mandados não tem natureza jurídica de função de confiança; 
b)	é despicienda a análise da legalidade da acumulação de quintos com a GAE; 
c)	não houve violação ao princípio da irredutibilidade de vencimentos; 
d)	não é pertinente a modulação dos efeitos do acórdão ora recorrido. 
9.1. 	Por conseguinte, deve-se negar provimento ao presente recurso. 
PROPOSTA DE ENCAMINHAMENTO 
10. Ante o exposto, submetem-se os autos à consideração superior, propondo-se, com fundamento no art. 48 da Lei 8.443/1992: 
a)	conhecer do recurso interposto, para, no mérito, negar-lhe provimento; 
b)	informar a recorrente e demais interessados do acórdão a ser proferido, destacando que o relatório e o voto que o fundamentam podem ser acessados por meio do endereço eletrônico www.tcu.gov.br/acordaos". 
É o relatório.

Romeu da Cunha Gomes (43.513/OAB-BA), representando Maria Leticia Silva Pereira.

Procurador Rodrigo Medeiros de Lima.

APOSENTADORIA. INCORPORAÇÃO IRREGULAR DE QUINTOS COM FUNÇÃO PAGA INDISTINTAMENTE A TODOS OS OCUPANTES DO CARGO DE ANALISTA JUDICIÁRIO, ESPECIALIDADE OFICIAL DE JUSTIÇA AVALIADOR FEDERAL. PAGAMENTO CUMULATIVO COM GRATIFICAÇÃO DE ATIVIDADE EXTERNA, DE MESMA NATUREZA. INCORPORAÇÃO DE QUINTOS APÓS A EDIÇÃO DA LEI 9.624/1998. MODULAÇÃO DE EFEITOS ASSEGURADA PELO STF NO RE 638.115/CE. ILEGALIDADE. PEDIDOS DE REEXAME. ARGUMENTOS INSUFICIENTES PARA ALTERAR O JUÍZO PELA ILEGALIDADE DAS CONCESSÕES. NEGATIVA DE PROVIMENTO.

APOSENTADORIA (APOS)

Secretaria de Recursos (Serur); Secretaria de Fiscalização de Integridade de Atos e Pagamentos de Pessoal e de Benefícios Sociais (Sefip).

Inicialmente, registro que atuo nestes autos em sucessão ao Ministro Raimundo Carreiro (art. 153 do RI/TCU) , sorteado na forma do inciso I do art. 154 do Regimento Interno do TCU e dos artigos 21 e 22 da Resolução TCU nº 175/2005 (peça 39) .
2.	Em exame pedido de reexame interposto por Maria Leticia Silva Pereira, servidora aposentada do Tribunal Regional Federal da 1ª Região, contra o Acórdão 5900/2021-TCU-Segunda Câmara (peça 10) , relator o Ministro Bruno Dantas, que julgou ilegal os ato inicial de aposentadoria e negou-lhe registro, em razão da indevida incorporação de quintos de FC-5 decorrentes do exercício de função de oficial de justiça avaliador, inerente às atribuições do cargo efetivo, em desacordo com a legislação de regência.
3.	Presentes os requisitos de admissibilidade previstos no art. 48 da Lei 8.443/1992, conheço do recurso, em ratificação ao despacho proferido pelo Ministro Raimundo Carreiro (peça 41) e ao exame de admissibilidade proferido pela Serur (peças 37-38) .
4.	A Secretaria de Recursos, em manifestação transcrita no relatório precedente, propõe conhecer do pedido de reexame e, no mérito, rejeitá-lo, com a seguinte conclusão:
9.	Da análise de mérito, conclui-se que: 
a)	a atribuição de execução de mandados não tem natureza jurídica de função de confiança; 
b)	é despicienda a análise da legalidade da acumulação de quintos com a GAE; 
c)	não houve violação ao princípio da irredutibilidade de vencimentos; 
d)	não é pertinente a modulação dos efeitos do acórdão ora recorrido. 
9.1. Por conseguinte, deve-se negar provimento ao presente recurso.
5.	Acolho as conclusões exaradas pela Secretaria instrutiva, e confirmadas pelo representante do MP/TCU, as quais desde já incorporo às minhas razões de decidir.
6.	A incorporação da vantagem de quintos pelo exercício de funções inerentes à estrutura remuneratória do cargo efetivo (Analista Judiciário - Execução de Mandados) , é circunstância que torna ilegal o referido pagamento, consoante farta jurisprudência do TCU, ilustrada em ementas retiradas da jurisprudência selecionada:
"É indevido o pagamento ao aposentado de parcela de quintos ou de opção cumulativamente com a Gratificação de Atividade Externa (GAE) devida exclusivamente aos ocupantes do cargo de Analista Judiciário, especialista Oficial de Justiça Avaliador, instituída pelo art. 16 da Lei 11.416/2006, uma vez que o mesmo dispositivo legal vedou a percepção dessa gratificação pelos servidores designados para o exercício de função comissionada e para os ocupantes de cargo em comissão, não se podendo dar tratamento mais vantajoso ao inativo do que ao ativo". (Acórdão 2784/2016-TCU-Plenário e 13.312/2021-TCU-1ª Câmara, rel. Min. Benjamin Zymler e 3.574/2019-TCU-2ª Câmara, rel. Min. André de Carvalho) 
"É indevida a incorporação de quintos decorrente de gratificação ou função comissionada (GRG, FC 5, GAE) devida exclusivamente aos ocupantes do cargo de Analista Judiciário, especialidade Oficial de Justiça Avaliador. Independentemente do nome, a vantagem paga em razão do exercício das atribuições típicas do cargo não gera a incorporação de quintos, pois não tem a natureza de função de confiança, cuja investidura depende de escolha por parte da autoridade e cuja exoneração pode se dar ad nutum". (Acórdão 1738/2021-TCU-Primeira Câmara e 5.443/2020-TCU-1ª Câmara, rel. Min. Benjamin Zymler e Acórdão 1616/2017-TCU-Primeira Câmara, rel. Min. Vital do Rêgo) 
7.		No que se refere à servidora aposentada Maria Leticia Silva Pereira, não merecem prosperar os argumentos relativos à natureza de função de confiança da execução de mandados, visto que, como bem pontuou a Serur, essas funções são indistintamente atribuídas indistintamente a todos os oficiais de justiça avaliadores no exercício das atribuições inerentes e próprias do cargo, e não exigem a fidúcia de uma autoridade superior, característica das funções de confiança strito senso. 
8.	Nos arestos do TCU acima mencionados, restou decidido que a FC relativa aos Analistas Judiciários cujas funções são relacionadas com a execução de mandados e atos processuais de natureza externa, não possuía natureza de função de confiança, pois essa função é paga a todos os ocupantes desse cargo na especialidade de Execução de Mandados, por força da Lei 11.416/2006, que criou a Gratificação de Atividade Externa - GAE. Não se trata, portanto, de função que dependesse da confiança da autoridade competente, pois se revela inerente a todos os seus ocupantes. Na linha do que restou consignado no voto conduto do Acórdão 2784/2016-TCU-Plenário, adrede citado, cito:
"quando se verifica que a função de confiança exercida na atividade era, de fato, gratificação inerente ao cargo efetivo ocupado pelo servidor, o pagamento de "quintos", além de carecer de sustentação legal, constitui verdadeiro bis in idem, pois cria situação na qual se remunera duplamente o servidor sob o mesmo fundamento: exercício das atribuições de Oficial de Justiça. Diversa é a conclusão quando se verifica que os "quintos" tiveram origem no exercício de outras funções, não relacionadas às atribuições de Oficial de Justiça. Nessa situação, constitui vantagem paga a qualquer ocupante de cargo efetivo que tenha exercido no passado, no prazo estipulado em lei, cargo comissionado/função de confiança"
9.	Não bastasse, a Lei 11.416/2006, em seu art. 16, veda a percepção da GAE para os servidores designados para o exercício de função comissionada e para os ocupantes de cargo em comissão, verbis:
Art. 16. Fica instituída a Gratificação de Atividade Externa - GAE, devida exclusivamente aos ocupantes do cargo de Analista Judiciário referidos no § 1º do art. 4º desta Lei. 
§ 1º A gratificação de que trata este artigo corresponde a 35% (trinta e cinco por cento) do vencimento básico do servidor.
§ 2º É vedada a percepção da gratificação prevista neste artigo pelo servidor designado para o exercício de função comissionada ou nomeado para cargo em comissão. (Grifei) 
10.	Igualmente não merecem guarida os argumentos relativos à violação do princípio da irredutibilidade de vencimentos, decorrente da supressão da cumulação da VPNI (quintos de FC-05) com a GAE, visto que o caso concreto versa sobre correção de ilegalidades identificadas na composição dos proventos de aposentadoria. Nessa toada tem seguido o próprio STF, dentre outras, na seguinte ementa, litteris:
AGRAVO REGIMENTAL EM MANDADO DE SEGURANÇA. IMPETRAÇÃO VOLTADA CONTRA ACÓRDÃO PROFERIDO PELO TRIBUNAL DE CONTAS DA UNIÃO COM O QUAL ELE DETERMINOU O CORTE DE VANTAGENS QUE CONSIDEROU TEREM SIDO ILEGALMENTE AGREGADAS AOS PROVENTOS DE APOSENTADORIA DE SERVIDOR PÚBLICO. ADMISSIBILIDADE. 
1. Está assentado na jurisprudência do Supremo Tribunal Federal o entendimento de que não se aplica ao TCU, no exercício do controle da legalidade de aposentadorias, a decadência administrativa prevista na Lei nº 9.784/99. 
2. Tampouco se pode falar em desrespeito ao princípio da irredutibilidade de vencimentos quando se determina a correção de ilegalidades na composição de proventos de aposentadoria de servidores públicos. 
3. Não ocorre violação da autoridade da coisa julgada quando se reconhece a incompatibilidade de novo regime jurídico com norma anterior que disciplinava a situação funcional de servidor público. Precedentes. (MS 27.580 AgR, Rel. Min. Dias Toffoli, 1ª Turma, DJe 7/10/2013)  (Grifei) 
11.	Por idêntica vereda seguiu o Superior Tribunal de Justiça, em mais de uma oportunidade, conforme exemplifico, verbis:
"ADMINISTRATIVO. PROCURADORES FEDERAIS. QUINTOS E DÉCIMOS. ADICIONAL POR TEMPO DE SERVIÇO. CUMULAÇÃO. SUBSÍDIO. LEI 11.358/2006. MP 305/2006. IMPOSSIBILIDADE. DIREITO ADQUIRIDO. INEXISTÊNCIA. 1. É pacífico o entendimento desta Corte no sentido de que 'os servidores públicos não têm direito adquirido a regime de remuneração, mas sim à irredutibilidade de vencimento, não havendo falar em direito adquirido ao recebimento de adicionais ou vantagens pessoais após a edição da Lei 11.358/2006, que instituiu nova forma de remuneração por meio de subsídio fixado em parcela única' (...) " (AgInt no REsp 1233179/RS, Rel. Ministro Sérgio Kukina, Primeira Turma, julgado em 4/5/2017, DJe 11/5/2017; no mesmo sentido, AgRg no AREsp 770.103/RS, Rel. Ministro Benedito Gonçalves, Primeira Turma, julgado em 05/05/2016, DJe 16/05/2016) 
12.	Igualmente despiciendos os demais argumentos deduzidos pela Maria Leticia Silva Pereira, relativos à modulação dos efeitos do acórdão recorrido, os quais foram devidamente refutados pela Secretaria instrutiva à peça 67, p. 7, conforme transcrição no relatório precedente, motivo pelo qual abstenho-me de tecer considerações adicionais.  
13.	À luz dessas considerações, acolho a proposta de encaminhamento da unidade técnica, no sentido de negar provimento ao pedido de reexame da Sra. Maria Leticia Silva Pereira.
	Do exposto, VOTO por que seja aprovado o Acórdão que ora submeto a este Colegiado.
TCU, Sala das Sessões Ministro Luciano Brandão Alves de Souza, em 8 de março de 2022.
ANTONIO ANASTASIA 
Relator